【裁判字號】    97,重上更(四),29
【裁判日期】    971210
【裁判案由】    偽造有價證券
【裁判全文】
臺灣高等法院刑事判決           97年度重上更(四)字第29號
上  訴  人
即  自訴人  鴻良漁業有限公司
            鴻修漁業有限公司
            鴻高漁業有限公司
            鴻照漁業有限公司
共      同
代  表  人  乙○○○
共      同
輔  佐  人  甲○○
共      同
自訴代理人  吳玲華  律師
            楊華興  律師
上  訴  人
即  被  告  丙○○
            戊○○
共      同
選任辯護人  沈永宏  律師
上列上訴人因被告偽造有價證券案件，不服臺灣基隆地方法院83
年度自字第30號，中華民國83年12月16日第一審判決，提起上訴
，經判決後，由最高法院第四次發回更審，本院判決如下：
    主  文
原判決關於偽造有價證券部分撤銷。
丙○○、戊○○被訴偽造有價證券部分均無罪。
    理  由
一、自訴意旨略以：被告丙○○自民國（下同）70年間起，任職
    鴻良、鴻修、鴻高、鴻照4家漁業有限公司（以下簡稱：鴻
    良等公司）之經理，綜理鴻良等公司之一切營業事項之管理
    。81年底因鴻良等公司董事長乙○○○見公司營運不佳，且
    帳務未採一般會計作業程序，乃要求丙○○不得再任意對外
    簽發鴻良等公司之支票，並命丙○○將設於臺灣土地銀行漁
    港辦事處戶名鴻高公司、帳號34420號之銀行支票存款帳戶
    之大小印鑑章（即公司及乙○○○之印鑑章）繳回，而丙○○因鴻良等公司現存漁船數艘仍在營運，須不定期加油，慣
    例上鴻良等公司均授權以上開帳戶之支票支付，乃於同日在
    基隆市○○路64號鴻高公司內，而於該帳戶支票簿剩餘之空
    白支票上蓋用上開鴻高公司大小印鑑章後，始將該等印鑑章
    交還乙○○○，詎丙○○明知上開支票不得用於漁船加油以
    外之用途，竟未經鴻良等公司及其董事長乙○○○之同意，
    超越授權範圍並基於意圖供行使之用之概括犯意，分別於附
    表所示之時間，在公司內將附表所示之支票，自行填載或與
    公司所僱用之會計即被告戊○○填載共同基於意圖供行使之
    用之犯意聯絡，責由戊○○填載發票日及金額，而連續偽造
    上開支票，並由丙○○持以向不詳姓名之人質借款項及支付
    公司欠債而行使之。因認被告丙○○、戊○○涉犯刑法第20
    1條第1項之偽造有價證券罪嫌。
二、按犯罪事實應依證據認定之，無證據不得認定其犯罪事實。
    又不能證明被告犯罪者，應諭知無罪之判決，刑事訴訟法第
    154條第2項、第301條第1項分別定有明文。又按事實之認定
    ，應憑證據，如未能發現相當證據，或證據不足以證明，自
    不能以推測或擬制之方法，為裁判基礎；且認定不利於被告
    之事實須依積極證據，苟積極證據不足為不利於被告事實之
    認定時，即應為有利於被告之認定；另認定犯罪事實所憑之
    證據，雖不以直接證據為限，間接證據亦包括在內，然而無
    論直接證據或間接證據，其為訴訟上之證明，須於通常一般
    之人均不致有所懷疑，而得確信其為真實之程度者，始得據
    為有罪之認定，倘其證明尚未達到此一程度，而有合理之懷
    疑存在而無從使事實審法院得有罪之確信時，即應由法院為
    諭知被告無罪之判決（最高法院40年台上字第86號、30年台
    上字第816號、76年台上字第4986號判例參照）。
三、訊據被告丙○○固坦承於自訴人代表人乙○○○要求收回鴻
    良等公司支票存款印鑑章時，因鴻良等公司現存漁船數艘仍
    在營運，須不定期加油，為支應營運費用，有將該帳戶支票
    簿剩餘之空白支票上蓋用上開鴻高公司大小印鑑章後，始將
    該等印鑑章交還乙○○○，嗣後並有簽發上開支票以支應漁
    船加油等費用之事實；另被告戊○○亦坦承有依被告丙○○
    之指示簽發如附表編號12所示1紙支票之事實不諱，惟均堅
    詞否認有何偽造有價證券之犯行，被告丙○○辯稱：伊前曾
    以自己名義向外借錢供鴻良等公司使用，故簽發該等公司之
    支票償還，且鴻良等公司本身已無足額現金，勢須再度向外
    另舉新債以償舊帳，而伊代公司向他人借款時，對方均要求
    須簽發公司名義之支票，伊身為公司經理，自得以簽發上開
    已蓋妥印鑑章之土地銀行支票支付借款本金或利息，伊所作
    所為均為替公司解決債務，何來偽造有價證券之有；且其中
    附表編號2至7、11至14及17之支票，伊並未簽發；又伊曾應
    自訴人之要求於83年5月12日至自訴人公司指定之雷祿慶律
    師事務所辦理移交，並依自訴人公司要求，出具切結書載明
    ：「如有第三人持有鴻江、鴻修、鴻星、鴻高、鴻照等公司
    票據主張權利要求清償時，應說明該支票之用途，如非公司
    之債務時，則由本人（即被告丙○○）負責清償，用本人名
    義替公司擔保之明細，如確實公司所支用時，則由公司負責
    代為清償」等語，顯見伊係為公司簽發支票，並無偽造云云
    ；被告戊○○則辯稱：伊僅係受僱職員，而丙○○係公司經
    理，關於丙○○與公司負責人間之糾紛，伊均不知情，是公
    司經理丙○○要求伊簽發支票，伊只得照辦，並無偽造支票
    之故意等語。是本件應予審酌者厥為被告等簽發附表所示之
    支票究否有經自訴人代表人乙○○○之明示或默示同意？
四、本件緣於被告丙○○自70年間起即擔任自訴人公司之經理，
    負責該公司之一切營業事項之管理，至81年12月間，因公司
    營運不佳，自訴人公司乃要求被告丙○○不得再簽發自訴人
    公司之支票，並命被告丙○○將設於台灣土地銀行漁港辦事
    處戶名鴻高公司、帳號34420號之銀行支票存款帳戶之大小
    印鑑章 (即公司及乙○○○之印鑑章)繳回，支票仍由公司
    會計張碧芬保管，以便控制簽發支票之事宜。被告丙○○因
    鴻良等公司現存漁船數艘仍在營運，須不定期加油，慣例上
    鴻良等公司均授權以上開帳戶之支票支付，乃於同日，在基
    隆市○○路64號鴻高公司內，對員工表示該等支票尚須為公
    司加油使用，而於該帳戶支票簿剩餘之空白支票上蓋用上開
    鴻高公司大小印鑑章後，始將該等印鑑章交還乙○○○，乙○○○亦經由會計張碧芬知悉此事，而自訴人公司其後仍繼
    續營業一年多，至83年4月25日漁船始全部停駛等情，已據
    被告丙○○供明，並為自訴人所不爭，核與證人張碧芬於原
    審結證稱：81年底，丙○○說快過年了，很多人來要債，要
    開票出去，丙○○接完老闆娘乙○○○打來之電話後，即說
    老闆娘乙○○○說公司都要倒了還開票出去，即要回公司印
    鑑章，當時戊○○亦在場，丙○○接電話時很生氣，大家都
    知道，嗣丙○○蓋完土銀那本支票後，才叫公司職員將印鑑
    章送至帝王飯店等語相符（見原審卷第379頁及其反面、第
    380頁反面），自訴人輔佐人甲○○於本院前審亦陳稱：漁
    船自83年3、4月底起始未出海作業等語（見本院更二審卷(一)
    第364頁），並提出載明自訴人所屬16艘漁船最後航海進港
    日期均為82年3月至83年4月25日之日期表1紙附卷可憑（見
    原審卷第196頁）；復陳稱：81年底伊等向被告丙○○要回
    印章時，並沒有把支票拿回來，當時之會計為張碧芬等語 (
    見本院更二審卷(二)第406頁)，可見自訴人所有之漁船係截至
    83年4月25日始停止出海作業，而自訴人當初僅向被告索回
    上開支票帳戶之印鑑大小章，該等剩餘之支票仍留存於會計
    張碧芬處。參以自訴人於83年7月9日向原審提出之自訴狀中
    僅表明自訴人代表人乙○○○要求被告丙○○不得再任意對
    外簽發鴻良等公司之支票，並命被告將上開支票存款帳戶之
    大小印鑑章（即公司及乙○○○之印鑑章）繳回，並未主張
    被告丙○○如因自訴人公司所有之漁船營運所支出而簽發該
    等支票係屬偽造，且提出會計張碧芬出具被告丙○○於收到
    乙○○○之返還印章要求後，對在場之員工表示該等支票尚
    須為公司加油使用，而加以蓋用印章之證明書1紙為憑（見
    原審卷第15頁），則自訴人既將該等剩餘之支票保留由公司
    會計保管，且仍委由被告丙○○繼續任經理之職，負責自訴
    人公司營運事項（見本院更二審卷(一)第340頁），而依上開
    會計張碧芬所證，自訴人之代表人乙○○○應明知上開支票
    帳戶之支票係供作公司漁船營運使用，自訴人僅係為達控制
    被告丙○○對外簽發支票之目的而收回印鑑章，應無拒絕被
    告丙○○依慣例授權使用該等支票作為漁船營運之用。又自
    訴人代表人乙○○○既經由公司會計張碧芬知悉被告丙○○
    持有公司之空白支票，且被告丙○○調現之對象尚包括張碧
    芬，可見自訴人公司雖原決定停止營業，並收回對被告丙○○簽發支票之授權，惟其後因自訴人公司漁船仍在繼續營運
    中，乃未反對被告丙○○簽發系爭支票以支應漁船營運費用
    ，此由自訴人公司於收回公司支票印鑑章後仍繼續營運一年
    多，未見自訴人反對被告丙○○簽發系爭支票，且遲至83年
    5月13日自訴人公司停止營業後要求被告丙○○至雷祿慶律
    師事務所辦理移交公司帳冊，並出具切結書表示負責後，才
    於同月25日向銀行撤銷付款委託 (見本院更二審卷 (一)第
    26至44頁)等情，益可明證，則自訴人自81年收回印鑑時，
    既已知悉被告丙○○於剩餘支票上蓋用自訴人公司大小章並
    表示供漁船營運使用等情，而於83年4月25日自訴人停止所
    有之漁船作業前，對被告丙○○簽發系爭支票乙節不曾反對
    ，被告丙○○以經理身分簽發系爭支票繼續供作業之漁船營
    運等之用，應認已經自訴人及其代表人乙○○○之默示同意
    授權簽發使用。又被告丙○○既仍負責自訴人公司之一切營
    業事項，而自訴人公司為漁業公司，為維持漁船捕漁作業，
    其必要支出費用除漁船加油外，衡情應尚包括營運有關的相
    關費用，應不僅限於漁船加油費用一項，自訴人陳稱系爭支
    票之簽發僅限於漁船加油云云，應與常情有悖。
五、被告丙○○於83年5月13日自訴人公司停止營業後至雷祿慶
    律師事務所辦理移交公司帳冊，並依自訴人公司之請求，出
    具切結書載明：「．．．如有第三人持有鴻江、鴻修、鴻星
    、鴻高、鴻照等公司票據主張權利要求清償時，應說明該支
    票之用途，如非公司之債務時，則由本人（即被告丙○○）
    負責清償，用本人名義替公司擔保之明細，如確實公司所支
    用時，則由公司負責代為清償」等語，則依上揭「如確實公
    司所支用時，則由公司負責代為清償」，即已明載如有第三
    人持有自訴人公司票據，該票據款項果與公司營運有關時，
    依上揭切結書所載，自訴人公司即應代為清償，如非自訴人
    公司之債務，則由被告丙○○負責清償，而本案系爭之支票
    均係在立切結書前所簽發，自為上開切結書內所指之票據所
    涵括，益見自訴人確有默示同意授權被告等簽發系爭支票，
    而就被告丙○○所簽發之支票如與自訴人公司營運有關，依
    上揭切結書所載，應由自訴人公司代為清償，其中切結書中
    並未載明僅限於漁船加油費用乙項，自包括有關漁船營運相
    關費用。
六、按被告或共犯之自白，不得作為有罪判決之唯一證據，仍應
    調查其他必要之證據，以察其是否與事實相符，刑事訴訟法
    第156條第2項定有明文。又票據具有提示性，有關票據上依
    法應記載之事項必須記載完整始生簽發之效力，從而認定成
    立偽造票據者，縱使被告自白偽造，仍須有積極證據證明該
    票據有效存在為前提，並為補強證據。本件自訴人指訴被告
    等偽造附表所示17張支票中，其中編號 (二)至 (七)、(十)
    至 (十四)、(十七)等12張支票，係經自訴人申請撤銷付款
    委託，且並無人提示，此有臺灣土地銀行基隆分行基隆漁港
    辦事處90年7月10日基漁營字第9000061號函及附表在卷可按
    (見本院更二審卷一第26至44頁)，則上開12張支票，因付款
    人撤銷付款委託，且無人提示，因無支票原本存在，被告等
    究竟如何偽造，即無從查考，則被告等究否有簽發上開12張
    支票，即有可疑，自訴人復未舉證以實其說，縱使被告等曾
    有自白簽發上開支票，然因尚無支票原本存在以為補強證據
    ，即難以被告之自白作為論罪之唯一證據。至票據存根上記
    載，因非屬票據簽發行為，亦難以票據存根上之記載作為認
    定偽造票據之證據，則此部分自難以自訴人空言指訴即遽認
    被告等有偽造支票之事實。
六、至附表編號 (一)、(八)等2張支票係交付自訴人公司職員丁○○、庚○○提領現款後交給出納，以供支付自訴人公司有
    關開銷等情，已據被告丙○○供明，並據證人丁○○、庚○○於本院更審中證實 (見本院更四卷第178、179頁)；又附
    表編號 (九)支票係簽發予自訴人公司會計張碧芬，交換原
    向張碧芬借款供自訴人公司周轉使用之支票，嗣經由其姐張
    碧燕提示，亦據證人張碧芬於原審調查中結證稱：丙○○曾
    以經理名義向伊及伊姊姊借錢供公司周轉用，共欠新臺幣（
    下同）150萬元，丙○○先開具各100萬元及50萬元之支票予
    伊，後來丙○○有拿鴻高公司之土銀1紙100萬元支票來交換
    原先開具之100萬元支票，另1紙50萬元之支票則係戊○○開
    具並交由伊換回原先簽發之另1紙50萬元支票等語明確（見
    原審卷第273頁反面、第274頁）。另證人即自訴人公司666
    號漁船船長己○○於本院更審中亦證稱：漁船出海作業，除
    加油外，亦要補充一些日常用品、補給品，船壞掉要修理、
    補破網、裝備維修，出海要借支安家費，伊的船要出海，公
    司沒錢加油，曾拿一張30萬元支票向伊母親借款加油等語 (
    見本院更四審卷第179至180頁)，可見被告丙○○簽發上開
    支票使用均係與自訴人公司營運有關，被告等並無偽造票據
    行為。
七、綜上所述，附表所示17張支票中，12張因無支票原本存在，
    尚難認定被告等有偽造票據行為，其餘5張支票，被告等簽
    發係供公司營運所使用，且自訴人對被告等簽發系爭支票應
    有默示同意授權簽發，退步言，被告縱有非供公司營運使用
    而簽發系爭支票，依上揭被告丙○○依自訴人要求所立之切
    結書所載，亦僅應由被告丙○○負責清償，並未指為出於偽
    造，仍係默示同意授權範圍內，是被告等應無偽造系爭支票
    之行為。此外，復查無其他積極證據資以證明被告等確有偽
    造系爭支票之行為，此部分犯罪尚屬不能證明，原審未予詳
    察，遽為有罪之判決，容有未洽，被告等上訴意旨，否認犯
    罪，為有理由，應由本院將原判決此部分撤銷改判，另諭知
    被告無罪，用期適法。
據上論斷，應依刑事訴訟法第369條第1項前段、第364條、第343
條、第301條第1項，判決如主文。
中    華    民    國    97    年    12    月    10    日
                  刑事第十五庭審判長法  官  吳昭瑩
                                    法  官  李釱任
                                    法  官  蘇隆惠
以上正本證明與原本無異。
自訴人如不服本判決，應於收受送達後10日內向本院提出上訴書
狀，其未敘述上訴之理由者並得於提起上訴後10日內向本院補提
理由書（均須按他造當事人之人數附繕本）「切勿逕送上級法院
」。
                                    書記官  吳玉華
中    華    民    國    97    年    12    月    10    日
附表：
┌──┬─────┬──────┬────────┬───────┬────────────┐
│編號│發票日    │票據號碼    │ 金額（新臺幣） │行為人        │提示情形                │
├──┼─────┼──────┼────────┼───────┼────────────┤
│一  │82.07.20  │CKA0000000  │ 10萬元         │丙○○        │由丁○○提示            │
├──┼─────┼──────┼────────┼───────┼────────────┤
│二  │82.09.30  │CKA0000000  │ 2萬元          │丙○○        │由發票人申請撤銷付款    │
├──┼─────┼──────┼────────┼───────┼────────────┤
│三  │82.10.30  │CKA0000000  │ 2萬元          │丙○○        │同上                    │
├──┼─────┼──────┼────────┼───────┼────────────┤
│四  │82.11.30  │CKA0000000  │ 2萬元          │丙○○        │同上                    │
├──┼─────┼──────┼────────┼───────┼────────────┤
│五  │82.12.30  │CKA0000000  │ 2萬元          │丙○○        │同上                    │
├──┼─────┼──────┼────────┼───────┼────────────┤
│六  │83.01.30  │CKA0000000  │ 2萬元          │丙○○        │同上                    │
├──┼─────┼──────┼────────┼───────┼────────────┤
│七  │83.01.30  │CKA0000000  │ 100萬元        │丙○○        │同上                    │
├──┼─────┼──────┼────────┼───────┼────────────┤
│八  │82.09.25  │CKA0000000  │ 15萬元         │丙○○        │由庚○○提示            │
├──┼─────┼──────┼────────┼───────┼────────────┤
│九  │82.12.04  │CKA0000000  │ 50萬元         │丙○○        │由張碧燕提示            │
├──┼─────┼──────┼────────┼───────┼────────────┤
│十  │83.04.07  │CKA0000000  │ 15萬元         │丙○○、戊○○│由發票人申請撤銷付款    │
├──┼─────┼──────┼────────┼───────┼────────────┤
│十一│83.05.18  │CKA0000000  │ 100萬元        │丙○○        │同上                    │
├──┼─────┼──────┼────────┼───────┼────────────┤
│十二│83.05.03  │CKA0000000  │ 50萬元         │丙○○、戊○○│同上                    │
├──┼─────┼──────┼────────┼───────┼────────────┤
│十三│83.04.30  │CKA0000000  │ 150萬元        │丙○○        │同上                    │
├──┼─────┼──────┼────────┼───────┼────────────┤
│十四│83.01.07  │CKA0000000  │ 30萬元         │丙○○        │同上                    │
├──┼─────┼──────┼────────┼───────┼────────────┤
│十五│83.01.07  │CKA0000000  │ 30萬元         │丙○○        │彰銀仁愛分行提出交換    │
├──┼─────┼──────┼────────┼───────┼────────────┤
│十六│83.01.07  │CKA0000000  │ 20萬元         │丙○○        │基隆二信中正分社提出交換│
├──┼─────┼──────┼────────┼───────┼────────────┤
│十七│83.01.02  │CKA0000000  │ 100萬元        │丙○○        │由發票人申請撤銷付款    │
└──┴─────┴──────┴────────┴───────┴────────────┘


司法院資訊處製作；財團法人民間司法改革基金會備份。
